　　　　　　　　　臺灣高等法院刑事判決
　　　　　　　　　　　　　　　　　100年度交上易字第290號
上　訴　人
即　被　告　陳偉賓
上列上訴人因過失傷害案件，不服臺灣板橋地方法院100年度交
易第302號，中華民國100年7月28日第一審判決（起訴案號：臺
灣板橋地方法院檢察署99年度偵字第10913號），提起上訴，本
院判決如下：
    主  文
原判決撤銷。
陳偉賓因過失傷害人，處有期徒刑月，如易科罰金，以新臺幣
壹仟元折算壹日。
    事  實
一、陳偉賓於民國（下同）98年10月20日20時30分許，騎乘其所
    有車牌號碼881-CGT號普通重型機車，沿新北市○○區○○
    路往民權路方向行駛，行經該中正路375巷口前時（該處限
    速50公里)，本應注意行車速度應依速限標誌或標線之規定
    ，無速限標誌或標線者，行車時速不得超過50公里，且應注
    意車前狀況並隨時採取必要之安全措施，當時天候雖陰，惟
    夜間有照明、視距良好、路面乾燥無缺陷或障礙物，並無不
    能注意之情事，詎陳偉賓竟疏未注意，貿然以時速60公里之
    速度超速行駛，復未注意前方適有行人潘玟卉自該中正路中
    央朝375巷口步行欲橫越該馬路（潘玟卉亦疏未注意右側來
    車），陳偉賓見狀緊急煞車致機車失控倒地往潘玟卉方向滑
    行，潘玟卉為閃避該機車而倒地受有頭部外傷併顱骨骨折、
    氣腦症、右側額葉硬腦膜下出血及顱內出血、左側頂葉硬腦
    膜上出血、頭皮撕裂傷、胸部挫傷等傷害。嗣經路人報警，
    然未報明肇事人姓名，而陳偉賓與潘玟卉因均受有傷害經救
    護車送往醫院急救，迨員警前往醫院處理時，陳偉賓在場並
    承認為肇事人，自首而接受裁判。
二、案經潘玟卉告訴，由新北市政府警察局海山分局報請臺灣板
    橋地方法院檢察署檢察官偵查起訴。
    理  由
壹、證據能力部分：
一、按刑事訴訟法第156條第1項規定：「被告之自白，非出於強
    暴、脅迫、利誘、詐欺、疲勞訊問、違法羈押或其他不正之
    方法，且與事實相符者，得為證據。」查被告於警詢時自白
    ：發生車禍時伊騎乘機車之時速為60公里（見偵卷第7頁）
    ，且於原審審理時陳稱：員警詢問伊時，沒有對伊刑求逼供
    或使用不正方法等語（見原審卷第51頁背面），僅泛稱：「
    當時我很緊張才會如此陳述」（見原審卷第50頁背面），復
    查其自白與事實相符（詳如下述），依上開規定，被告於警
    詢時之自白得為證據。
二、按被告以外之人於審判外之言詞或書面陳述，除法律有規定
    者外，不得作為證據，刑事訴訟法第159條第1項定有明文，
    此乃傳聞證據之法則。次按傳聞法則之重要理論依據，在於
    傳聞證據未經當事人之反對詰問予以核實，乃予排斥，惟若
    當事人已放棄對原供述人之反對詰問權，於法院審判時表明
    同意該等傳聞證據可作為證據，基於證據資料愈豐富，愈有
    助於真實發現之理念，並貫徹刑事訴訟法修法加重當事人進
    行主義之精神，確認當事人對於證據能力有處分權之制度，
    傳聞證據經當事人同意作為證據，法院認為適當者，亦得為
    證據。另當事人於調查證據時，對於傳聞證據表示「沒有意
    見」，而未於言詞辯論終結前聲明異議，應視為已有將該等
    傳聞證據採為證據之同意，此觀刑事訴訟法第159條之5規定
    自明。查被告對於下列被告以外之人於審判外之言詞或書面
    陳述之證據能力，於原審審理時均陳稱「沒有意見」（見原
    審卷第50、51頁），且於本院辯論終結前均未聲明異議，依
    刑事訴訟法第159條之5第2項規定，視為被告於審判程序已
    同意作為證據，本院審酌上開言詞或書面陳述均非違法取得
    ，亦無證明力明顯過低之情形，均得採為證據。
貳、實體部分：
一、上訴人即被告陳偉賓固坦承：伊騎乘上開機車於前揭時地遇
    見潘玟卉自中正路中央往375巷口行走，伊煞車後摔倒等情
    ，惟矢口否認有何過失傷害犯行，辯稱：伊所騎乘之上開機
    車根本未碰撞潘玟卉之身體，潘玟卉所受傷勢與伊無關，伊
    當時亦未超速行駛云云。經查：
(一)、被告於上揭時地，騎乘上揭普通重型機車，因見行人潘玟卉
    自該中正路中央朝375巷口步行欲橫越該馬路，緊急煞車並
    跌倒滑行數公尺之事實，為被告於警詢、偵查及原審審理時
    自承在卷（見偵卷第6、37頁及原審卷第51頁），證人即事
    發後到場處理之員警莊木成亦於原審審理時證稱：「上揭路
    段限速50公里，且除肇事之上開機車及所留刮地痕跡外，別
    無其他車輛倒地或其他車輛遺留之刮地痕跡。」（見原審卷
    第49頁背面、第50頁），並有新北市政府警察局海山分局交
    通分隊A2類道路交通事故調查報告表、道路交通事故調查報
    告表、道路交通事故調查報告表(一)、(二)各1份、車禍現場及
    肇事機車照片共12張附卷可稽（見偵卷第17-20、2 6-31頁
    ）。又被告於警詢時自承其發生車禍時之時速為60公里（見
    偵卷第7頁），復於檢察官偵查中坦承：「當日我騎機車往
    中正路往體育館方向行駛，騎經該處，因為視線昏暗，且我
    趕時間，車速有比較快」（見偵卷第37頁），且觀諸卷附新
    北市政府警察局海山分局交通分隊A2類道路交通事故調查報
    告表及道路交通事故調查報告表（見偵卷第17、18頁），可
    知被告於跌倒前之機車煞車痕長約3.7公尺，其機車倒地後
    之刮地痕則長達13.8公尺，被告開始煞車而留下煞車痕處起
    至被害人潘玟卉倒地留下血跡處止共長約10.6公尺，換言之
    ，當被告察覺前方有行人潘玟卉時，至少仍有10公尺以上距
    離，被告竟無法煞停機車，且因緊急煞車致機車失控倒地後
    繼續往前滑行約13.5公尺始停止，足認被告之車速甚快，被
    告於警詢時自白其肇事時之時速約60公里乙節，與事實相符
    。又被告於警詢時係先辯稱：「我沒有和對方（指潘玟卉）
    碰撞，機車左側車殼因刮地而刮傷。」繼而回答其時速為60
    公里（見偵卷第6、7頁），可見被告已充分思考其是否應負
    刑事責任後始陳稱其時速為60公里，其於原審審理時改稱：
    「我之前陳稱我的車速是60公里，因為當時我很緊張才會如
    此陳述，事後回想，我的車速我不確定，但是應沒有那麼高
    ，當時我轉至中正路有放低油門減速」（見原審卷第50頁背
    面），應係事後畏罪卸責之詞，不足採信。本件被告確有於
    上揭時地騎乘機車，貿然以時速60公里之速度超速行駛，復
    未注意前方適有行人潘玟卉自該中正路中央朝375巷口步行
    欲橫越該馬路，被告見狀緊急煞車致機車失控倒地往潘玟卉
    方向滑行之事實，應堪認定。
(二)、按道路交通安全規則第93條第1項第1款規定：「行車速度，
    依速限標誌或標線之規定，無速限標誌或標線者，應依下列
    規定：一、行車時速不得超過五十公里。但在未劃設車道線
    、行車分向線或分向限制線之道路，或設有快慢車道分隔線
    之慢車道，時速不得超過四十公里。」、第94條第3項規定
    ：「汽車行駛時，駕駛人應注意車前狀況及兩車併行之間隔
    ，並隨時採取必要之安全措施。」。被告騎乘機車本應注意
    遵守上開規定，且依上開道路交通事故調查報告表(一)及肇事
    現場照片所示，本件車禍發生時天候陰、夜間有照明、路面
    乾燥無缺陷或障礙物，視距良好，依被告之智識程度及當時
    情形，均無不能注意之情事，被告疏未注意遵守上開規定，
    貿然以時速60公里之速度超速行駛，復未注意前方適有行人
    潘玟卉欲橫越馬路，被告見狀緊急煞車致機車失控倒地往潘
    玟卉方向滑行，被告之駕車行為應有過失；本件車禍經新北
    市政府車輛行車事故鑑定委員會鑑定結果，亦認定被告駕駛
    普通重型機車，夜晚行車已預見仍未注意車前狀況且自述超
    速行駛，為肇事主因，行人潘玟卉穿越道路未注意右側來車
    ，為肇事次因，有新北市車輛行車事故鑑定委員會100年1月
    26日新北車鑑字第991685號鑑定意見書1份附卷可參（見偵
    卷第84-86頁）。
(三)、證人即被害人潘玟卉雖於警詢及檢察官偵查中均陳稱：伊因
    受上揭傷勢，腦部受創，已不記得車禍發生情形等語。惟被
    害人潘玟卉於上揭車禍時倒地受傷，旋送至醫療財團法人徐
    元智先生醫藥基金會亞東紀念醫院（下稱亞東紀念醫院）急
    診，經醫師診斷結果潘玟卉受有頭部外傷併顱骨骨折、氣腦
    症、右側額葉硬腦膜下出血及顱內出血、左側頂葉硬腦膜上
    出血、頭皮撕裂傷、胸部挫傷等傷害，有亞東紀念醫院99年
    1月6日診字第0990000203號診斷證明書（乙種）、急診病歷
    、100年5月26日亞醫歷字第100641 0326號函各1份附卷可憑
    （見偵卷第15、51-61頁及原審卷第46頁）。又上開亞東紀
    念醫院100年5月26日亞醫歷字第1006410326號函記載：「病
    患（指潘玟卉）至急診時，並無發現特別的印痕，病患的傷
    勢嚴重，有頭皮撕裂傷、顱骨骨折、硬腦膜下出血、顱內出
    血、硬腦膜上出血及胸部挫傷，應為強大異物撞擊所造成」
    ，證人即車禍後至現場處理之員警莊木成於原審審理時證稱
    ：「車禍後伊檢查被告騎乘之機車，沒有留下血跡或皮屑痕
    跡，僅發現該機車右後視鏡有移位，機車左側有滑地摩擦痕
    跡。」（見原審卷第49頁背面），並有該機車照片6張在卷
    可參（見偵卷第28-31頁）；準此，潘玟卉所受傷勢係遭強
    大異物撞擊所致，其胸部有挫傷，而被告之機車右後視鏡有
    移位情形，其機車則係往左倒地後滑行，似可懷疑被告之機
    車右後視鏡曾撞擊潘玟卉之胸部。然依據上開新北市政府警
    察局海山分局交通分隊A2類道路交通事故調查報告表、道路
    交通事故調查報告表之記載，被告之機車煞車後留下長約3.
    7公尺，接者為機車倒地後之刮地痕長達13.5公尺，而潘玟
    卉之血跡則在刮地痕長約6.8公尺處之左方約1.2公尺處；由
    是可知，被告之機車煞車後倒地滑行約6.8公尺始至潘玟卉
    站立處右方，該機車既已倒地滑行則其右後視鏡自不可能撞
    擊潘玟卉之胸部。被告之機車既無沾染潘玟卉之血跡或皮屑
    組織，潘玟卉之衣服或身體亦無遭機車撞擊所留下之印痕，
    則本件實難認定被告所騎乘之機車曾撞擊潘玟卉之身體。然
    而，潘玟卉之血跡係遺留在被告之機車倒地刮地痕跡之左側
    約1.2公尺處，兩處極為接近且在同一車道上，而被告於偵
    查中及原審審理時均自承：「車禍發生時，伊行騎之車道車
    輛很少，伊看見潘玟卉時按喇叭，但潘玟卉不理伊，伊覺得
    潘玟卉有危險；當時該車道上只有伊機車與潘玟卉。」（見
    偵卷第37頁及原審審卷第51頁），難認潘玟卉係遭該車道上
    其他車輛撞擊所致，再觀諸潘玟卉所受傷勢幾乎集中在頭部
    ，可見潘玟卉應係發覺被告騎乘之機車往伊方向快速行駛，
    猛然閃躲跌倒致頭部撞擊地面，而受有上揭傷勢。從而，被
    害人潘玟卉所受上開傷勢，與被告之過失行為間，仍具有相
    當因果關係。
(四)、綜上，被告上開辯解係事後卸責之詞，不足採信；本案事證
    明確，被告犯行應堪認定。至被告請求將本案事故再次送鑑
    定，以評估責任歸屬云云，然本案事故既已經送新北市政府
    車輛行車事故鑑定委員會鑑定在案，而本案事證既已明確，
    本院認無再送鑑定之必要，附此說明。
二、核被告所為，係犯刑法第284條第1項前段之過失傷害罪。又
    刑法第62條所謂自首，祇須犯罪行為人在犯罪未發覺前，向
    該管公務員申告其犯罪事實，而不逃避接受裁判為已足，不
    因事後主張阻卻犯罪事由之抗辯，而影響自首之效力，至於
    自首後對其犯罪事實有所主張或辯解，係被告辯護權之行使
    ，不能據此一端即謂被告無接受裁判之意（參看最高法院94
    年臺非字第79號判決）。查本件車禍發生後，係「由報案人
    或勤指中心轉來資料未報名肇事人姓名，處理人員前往傷者
    就醫之醫院處理時，肇事人在場，並當場承認為肇事人。」
    此有新北市政府警察局海山分局道路交通事故肇事人自首情
    形紀錄表在卷可稽（見偵卷第23頁），並有新北市○○○○
    ○道路交通事故談話紀錄表可資佐證（見偵卷第21頁），被
    告於肇事後係因受傷經救護車送醫急救離開現場，未能於現
    場等待員警前來，然於醫院接受警方之調查詢問時，即承認
    其為本件車禍之肇事人。雖被告否認有何過失之情，然依上
    開說明，不影響被告已有接受裁判之意思，足認被告已符自
    首之要件，爰依刑法第62條前段之規定減輕其刑。
三、原審對被告之論罪科刑固非無見，惟被告應構成自首（詳如
    上述），原判決以被告始終否認其行為與潘玟卉之傷害間有
    因果關係，且員警莊木成到達醫院詢問被告前應已知悉被告
    為肇事人，認被告不構成自首，即有違誤。被告提起上訴略
    以：(一)現場遺留之煞車痕、刮地痕及伊於警詢時之自白均不
    足認伊當時車速有時速60公里，且以潘玟卉之傷勢觀之應係
    受強大外力撞擊所致，然伊所駕駛之上揭機車並未沾染潘玟
    卉之皮屑、血跡，且伊機車之高度亦無可能撞到潘玟卉之胸
    部位置，又潘玟卉為一身材嬌小之女子，倘受高速衝撞，其
    倒地處亦不可能僅距離伊之機車所造成之刮地痕1.2公尺。
    (二)伊於駕駛中看見潘玟卉時，已按喇叭警告，做到告知之行
    為責任，但潘玟卉卻罔顧交通而無反應云云。惟潘玟卉受有
    前揭傷害係因猛然閃避被告高速駕駛而來之上揭機車跌倒所
    致，非係被告駕駛之機車直接撞擊潘玟卉而發生傷害，堪認
    被告未注意車前狀況減速慢行而發生本件車禍。而潘玟卉所
    受之傷害與被告之犯行間，既有因果關係，則就本件車禍潘
    玟卉雖亦有過失，亦不因之解免被告過失之責，被告之犯行
    堪以認定，均已詳如上述。被告之上訴，為無理由。惟原判
    決既有上開可議之處，應由本院將原判決撤銷改判。
四、審酌被告之智識程度（大學學歷）、其騎乘機車超速行駛又
    未注意車前狀況，過失情節非輕，兼衡潘玟卉穿越道路疏未
    注意右側來車為肇事次因，及其所受傷勢嚴重，暨被告否認
    犯罪且迄未賠償潘玟卉所受損害等一切情狀，量處如主文第
    二項所示之刑，並諭知如易科罰金之折算標準如主文之所示
    。
據上論斷，應依刑事訴訟法第369條第1項前段、第364條、第299
條第1項前段，刑法第284條第1項前段、第41條第1項前段、第62
條前段，刑法施行法第1條之1，判決如主文。
本案經檢察官周誠南到庭執行職務。
中    華    民    國   100    年    11    月    9     日
                  刑事第十五庭審判長法  官   沈宜生
                                    法  官   陳坤地
                                    法  官   林明俊
以上正本證明與原本無異。
不得上訴。
                                    書記官   徐仁豐
中    華    民    國   100    年    11    月    9     日
附錄本案論罪科刑法條全文：
刑法第284條第1項前段
因過失傷害人者，處6月以下有期徒刑、拘役或5百元以下罰金。